【裁判字號】    96,上訴,2532
【裁判日期】    970318
【裁判案由】    偽造文書
【裁判全文】
臺灣高等法院臺中分院刑事判決        96年度上訴字第2532號
上  訴  人
即  被  告  丁○○  51歲民.
選任辯護人  龔正文律師
上列上訴人因偽造文書案件，不服臺灣臺中地方法院96年度訴字
第1852號中華民國96年8月7日第一審判決（聲請簡易判決處刑案
號：臺灣臺中地方法院檢察署96年度偵字第7445號），提起上訴
，本院判決如下：
    主  文
上訴駁回。
    事  實
一、丁○○前於民國92年間，曾因妨害風化案件，經本院以92年
    度上更（一）字第241號判處有期徒刑一年四月確定，入監
    執行後，於94年6月7日假釋付保護管束，於94年6月20日假
    釋期滿未經撤銷，視為執行完畢。而丁○○於95年3月間與
    戊○○、己○○及丙○○等人集資籌組昱皇國際企業股份有
    限公司（下稱昱皇公司），由丁○○自任公司負責人，並於
    95年4月3日由經濟部中部辦公室核准設立登記。後因昱皇公
    司營運狀況不如預期，丁○○與戊○○、己○○、丙○○等
    股東間就公司之經營政策與虧損分攤等問題迭生齟齬。丁○○因認公司命名為昱皇，與公司主要營業項目即化妝品之批
    發零售及瘦身美容事業，難令消費大眾有直接之聯想，圖思
    更易公司之名稱。其明知戊○○、己○○及丙○○等其餘股
    東尚無更換公司名稱之意願，詎仍基於行使偽造私文書及使
    公務員登載不實之犯意，先於95年8月初之不詳時、地，利
    用不知情之刻印店成年人員，偽刻股東戊○○之印章，復冒
    用戊○○之名義為會議紀錄，在不詳地點持以蓋用在昱皇公
    司股東臨時（常）會議事錄（下稱股東會議事錄）上，以偽
    造完成表明戊○○、己○○及丙○○等股東於95年8月15日
    上午10時召集股東臨時（常）會議決同意昱皇公司易名為菲
    爾麗國際企業股份有限公司（下稱菲爾麗公司）及變更公司
    所營事業與章程條文，而向經濟部中部辦公室申請變更登記
    之私文書。再於偽造完成後，於95年8月17日委由不知情之
    甲○○持上開文件交付予經濟部中部辦公室之承辦公務員而
    行使，使該承辦人員將昱皇公司更名為菲爾麗公司之不實事
    項登載在昱皇公司之變更登記資料上，足以生損害於戊○○
    、己○○及丙○○等股東與主管機關對於公司登記資料管理
    之正確性。
二、案經戊○○、己○○、丙○○訴請臺灣臺中地方法院檢察署
    檢察官偵查聲請簡易判決處刑，經臺灣臺中地方法院改依通
    常程序審理。
    理  由
一、訊據上訴人即被告丁○○（以下稱被告）固坦陳公司股東於
    前揭股東會議事錄上所載之開會日期95年8月15日當天並未
    就公司更名等相關事項開會討論，及其確有委託甲○○向經
    濟部中部辦公室申請辦理昱皇公司更名為菲爾麗公司等相關
    事項之手續等情，惟矢口否認有行使偽造私文書及使公務員
    登載不實之犯行，先後辯稱：昱皇公司股東同意更名之該次
    股東會議事錄並非我所偽造，該議事錄上紀錄簽章欄股東戊○○之印文亦非我所蓋印，此議事錄應係由公司股東己○○
    提供予甲○○持以申辦變更登記。況且公司股東在95年7月5
    日聚集開會時，即有就公司更名事項予以討論，當時全數股
    東均同意將公司名稱變更為菲爾麗，我據以向經濟部中部辦
    公室申請公司更名，亦無所謂使公務員登載不實之罪嫌。昱
    皇公司要變更為菲爾麗的時候，己○○有要我去找會計師，
    我就聯絡甲○○變更，甲○○請我準備證件，我說證件、印
    章都不在我這裡，都在己○○那邊，我就提供己○○的電話
    給甲○○，甲○○就和己○○聯絡，己○○就把印章、證件
    拿給甲○○去變更云云。經查：
  (一)上揭犯罪事實，業據證人即公司股東己○○於原審證稱：案
    發當時丁○○有打電話予伊，向伊索取昱皇公司之營利事業
    登記證與大小章。事後甲○○也打電話與伊聯繫，告知丁○○委託事務所辦理公司更名變更登記，希望伊提供自己及股
    東丙○○（按係己○○之配偶）之身分資料。伊當時有明確
    告訴甲○○伊與丙○○均未同意更名，且此等事項尚未經公
    司股東開會同意等語明確（見原審卷第74至76頁），並有檢
    察官依職權所調閱經濟部中部辦公室列管之昱皇公司案卷一
    宗（附於卷外）及案卷內之昱皇公司95年8月15日股東會議
    事錄可資佐證。而被告丁○○就公司股東於前揭股東會議事
    錄上所載之開會日期95年8月15日當天，並未就公司更名等
    相關事項聚集開會討論一節，既於偵查及原審訊問時俱不爭
    執（見偵查卷第76頁，原審卷第49頁），亦即昱皇公司之股
    東於當日並無任何會議之情事，則該股東會議事錄自屬偽造
    ，且被告委託甲○○持該等文件向經濟部中部辦公室承辦人
    員申辦昱皇公司更名之變更登記之事實，應無疑義。
  (二)被告丁○○雖以前揭情詞置辯，並提出昱皇公司股東於95年
    7月5日之會議紀錄為憑（見原審卷第33至35頁）；惟證人甲○○於原審證稱：本件昱皇公司辦理更名之申請變更登記之
    公司營利事業登記證與公司大小章，均是由伊直接向丁○○
    索取的。而前揭股東會議事錄則是因丁○○要伊申請昱皇公
    司變更公司名稱登記，依規定需要有股東可決之會議紀錄，
    且伊事務所內電腦適有套裝軟體，故伊才將電腦內制式之股
    東同意更名會議之議事錄繕打昱皇公司之相關資料後列印交
    予丁○○，由丁○○在各該簽章處蓋印後，再交還予伊申辦
    ，過程中公司股東己○○並未經手議事錄之製作等語（見原
    審卷第72至74頁）。證人甲○○於本院審理中證稱：沒有看
    過原審卷第33頁的文件，是被告口頭上跟伊講的，伊是按照
    被告跟伊說的來證述。伊沒有看過偵查卷第90頁的文件，但
    辦理變更的時候，伊有叫被告寫幾個名字給伊，伊到經濟部
    商業司去查明。公司預查名稱欄位是丁○○授權，是在97年
    7月17日申請的沒錯，查明之後還要再經過丁○○的授權，
    才可以辦理變更登記。是一步一步來，每個階段都要個別委
    託等語（見本院卷第117頁）。由證人甲○○證述之情節觀
    之，被告所辯稱該股東會議事錄係由公司股東己○○提供申
    辦之情，依證人甲○○所證，此股東會議事錄應係由其交付
    予被告所蓋印無訛。被告固質疑證人甲○○此部分證述之真
    實性，惟證人甲○○為從事會計之人員，雖原判決誤認證人
    甲○○係屬會計師，經本院函查後，社團法人臺灣省會計師
    公會96年12月12日會總發字第09602102號函覆：查甲○○非
    本會會員等情（見本院卷第112頁）。然以證人甲○○僅接
    受被告之委託而申辦昱皇公司變更事項之登記，昱皇公司股
    東內部之爭執或盈虧分配不均等問題，與其絲毫無涉，亦無
    任何具體事證顯示證人甲○○與昱皇公司之股東權益有何相
    關之利害牽連，是本件苟無此情，其當無甘犯刑法偽證罪追
    訴處罰之危險，虛構上開股東會議事錄應係由其交付予被告
    所蓋印之情事，而故意誣陷被告之必要，證人甲○○之證言
    ，自屬可採。另被告雖辯稱：昱皇公司易名為菲爾麗公司，
    係經公司股東於95年7月5日會議討論同意云云，而證人即該
    次會議之紀錄蔣尚華亦於原審證稱：會議當天確實有討論到
    公司更名之事，且與會人員並沒有表示異議等語（見原審卷
    第76頁）；然觀諸被告所提出之上揭昱皇公司95年7月5日股
    東會議紀錄，其與公司更名相關之語句係載明「原公司昱皇
    名稱與美容醫學較無關聯，建議更名為菲爾麗，更名作業已
    協調會計師處理中」，顯見該次股東會僅有與會人員建議更
    換公司名稱，並無就此事項為進一步之討論議決，證人蔣尚
    華於原審之證述亦不否認當日就此事項並未進行表決（見原
    審卷第76頁），是被告所辯公司其餘股東就公司更名一事已
    有同意可決云云，亦屬虛妄。
  (三)綜上所述，被告丁○○所辯，無非係事後卸責之詞，不足採
    信。本件事證至臻明確，被告犯行洵堪認定。
二、按公司登記審核作業係採準則主義，就公司申請書件之形式
    及內容為形式審核，如與法令規定尚無未合，即須准其登記
    ，是以申請變更登記係採形式審查，本件核被告丁○○所為
    ，係犯刑法第216條、第210條之行使偽造私文書罪及刑法第
    214條之使公務員登載不實罪。被告偽造印章、印文之行為
    ，係偽造私文書之部分行為；其偽造私文書後復持以行使，
    偽造之低度行為為行使之高度行為所吸收，均不另論罪。僅
    被告利用某一不知情之刻印店成年人員偽刻「戊○○」之印
    章一枚，並利用不知情之甲○○為其辦理公司變更登記事務
    ，而持前開偽造之股東會議事錄申辦行使，均為間接正犯。
    被告偽造上開私文書後，委請不知情之甲○○持以向經濟部
    中部辦公室承辦人員行使，使公務員登載不實以為公司名稱
    之變更登記，而同時觸犯行使偽造私文書及使公務員登載不
    實二構成要件不同之罪名，為想像競合犯，依刑法第55條規
    定，應從一重之行使偽造私文書罪論處。檢察官於聲請簡易
    判決處刑書中雖未論列刑法第214條之使公務員登載不實罪
    之法條，然其在聲請簡易判決處刑書之犯罪事實欄已有詳細
    敘明此部分之事實，是此等犯罪事實本屬起訴效力所及之範
    圍，本院自應併予審究之。另被告有犯罪事實欄所述之經有
    期徒刑宣告及執行完畢之情形，此有臺灣高等法院被告前案
    紀錄表附卷可查，其於有期徒刑執行完畢後五年以內，故意
    再犯本件有期徒刑以上之罪，為累犯，應依刑法第47條第1
    項規定加重其刑。經查中華民國九十六年罪犯減刑條例，於
    民國96年7月4日經總統令公布，於96年7月16日施行，被告
    犯罪之時間，係在96年4月24日以前，且所犯之罪符合該條
    例所規定得予減刑之情形，應依該條例諭知其宣告刑及減得
    之刑。原審審酌被告丁○○之素行，犯罪之動機、目的，其
    不思就公司更名之提議善意與公司其餘股東戊○○等人妥為
    磋商，竟剛愎執己意，不惜以行使偽造私文書及使公務員登
    載不實之方式為公司名稱之變更登記，致有損於公益及告訴
    人戊○○等人之權益，並衡酌被告於本件犯行已彰彰明甚，
    竟不思深切檢討悔悟，猶飾詞矯飾，且具狀聲請原審將檢察
    官所聲請簡易判決處刑程序更易為通常程序，並傳喚多位證
    人進行詰問所致司法資源耗費之犯罪後態度等一切情狀，援
    引刑事訴訟法第452條、第299條第1項前段，刑法第216條、
    第210條、第214條、第55條、第47條第1項、第41條第1項前
    段、刑法施行法第1條之1第1項、第2項前段，中華民國九十
    六年罪犯減刑條例第2條第1項第3款、第7條，量處有期徒刑
    五月，減為有期徒刑二月又十五日，並諭知易科罰金之折算
    標準。並以被告丁○○所偽造之前揭昱皇公司股東會議事錄
    之私文書，固為供其為本件犯罪所用之物，然業已提出向經
    濟部中部辦公室為昱皇公司變更公司名稱登記之申請而行使
    ，不復為被告所有，爰不為沒收之諭知。惟該私文書上偽造
    公司股東「戊○○」之印文一枚，則不問屬於犯人與否，應
    逕依刑法第219條規定為沒收之宣告。又偽刻之「戊○○」
    之印章一顆，並無證據證明業已滅失，亦應依刑法第219條
    之規定，併予諭知沒收。認事用法均無不合，量刑亦屬妥適
    。被告上訴仍執前詞否認犯罪，並無理由，應予駁回。
據上論結，應依刑事訴訟法第368條，判決如主文。
本案經檢察官乙○○到庭執行職務。
中    華    民    國    97    年    3     月    18    日
            刑事刑十一庭  審判長法  官  陳  朱  貴
                                法  官  何  志  通
                                法  官  郭  同  奇
上列正本證明與原本無異。
如不服本判決應於收受送達後十日內向本院提出上訴狀，其未敘
述上訴之理由者並得於提起上訴後十日內向本院補提理由書（均
須按他造當事人之人數附繕本）。
                                書記官  康  孝  慈
中    華    民    國    97    年    3     月    24    日
附錄論罪科刑法條
刑法第216條
行使第二百十條至第二百十五條之文書者，依偽造、變造文書或
登載不實事項或使登載不實事項之規定處斷。
刑法第210條
偽造、變造私文書，足以生損害於公眾或他人者，處五年以下有
期徒刑。
刑法第214條
明知為不實之事項，而使公務員登載於職務上所掌之公文書，足
以生損害於公眾或他人者，處三年以下有期徒刑、拘役或五百元
以下罰金。


司法院資訊處製作；財團法人民間司法改革基金會備份。
